臺灣高等法院花蓮分院民事判決
                             110年度上易字第21號
上  訴  人  楊佳依  
訴訟代理人  林武順律師
被上訴人    太魯閣國家公園管理處

法定代理人  游登良  
訴訟代理人  籃健銘律師
上列當事人間請求第三人異議之訴事件，上訴人對於中華民國11
0年3月26日臺灣花蓮地方法院109年度訴字第252號第一審判決提
起上訴，本院於民國111年4月7日言詞辯論終結，判決如下：
    主  文
上訴駁回。
第二審訴訟費用由上訴人負擔。
    事實及理由
壹、程序事項
按強制執行法第15條所謂就執行標的物有足以排除強制執行之
  權利者，係指對於執行標的物有所有權、典權、留置權、質權
  存在情形之一者而言；而依民法第1147條、第1148條之規定，
  繼承人於被繼承人死亡時，當然承受被繼承人財產上之一切權
  利義務，是承受被繼承人原始取得之不動產所有權，無待於登
  記，此觀同法第759條規定自明；而共同繼承之遺產在分割以
  前，依民法第1151條規定，為各繼承人公同共有，倘被他人強
  制執行而受侵害時，各繼承人依民法第828條第2項之規定準用
  同法第821條前段規定，均得就共有物之全部為本於所有權之
  請求，對於該他人單獨或共同提起第三人異議之訴，以排除對
  該公同共有物之強制執行(最高法院107年度台上字第2333號民
  事判決意旨參照)。蓋因民法第821條前段所謂「本於所有權之
  請求」，包含民法第767條之除去妨害請求權及妨害預防請求
  權。公同共有人基於其所有權，對於執行債權人提起第三人異
  議之訴以排除強制執行，性質上相當於民法第767條之除去妨
  害及妨害預防請求權，係就公同共有物之全部為本於所有權之
  請求，是公同共有人之一人自得單獨提起第三人異議之訴，排
  除對公同共有物之強制執行。
本件上訴人起訴主張：坐落○○縣○○鄉○○段0000○00000○0000○000
  0○00○0000地號土地(下稱系爭土地)上如臺灣花蓮地方法院(下
  稱花蓮地院)107年度花簡字第198號判決(下稱另案判決)附圖
  所示A部分之地上物(面積共219.69平方公尺；下稱系爭地上物
  )乃被繼承人楊保民原始興建，於楊保民死後應由繼承人即上
  訴人及訴外人梁緞妹、楊宸安(原名楊建毅)、楊宸智(原名楊
  建鋒)、黃郁萍、楊建麟、楊建霆(梁緞妹以次6人以下合稱梁
  緞妹等6人)繼承。惟被上訴人於另案僅以梁緞妹1人為被告訴
  請拆屋還地，待另案確定後，經花蓮地院以109年度司執字第9
  456號強制執行(下稱系爭執行事件)，侵害上訴人之所有權，
  所為之強制執行程序應予撤銷等語。查，上訴人主張其與訴外
  人梁緞妹等6人均為楊保民之繼承人，其為系爭地上物之公同
  共有人而提起第三人異議之訴，依前揭說明，尚難認當事人不
  適格，則被上訴人抗辯上訴人單獨提起本件第三人異議之訴有
  當事人不適格等語，尚非可採。
貳、實體事項
上訴人主張略以：系爭地上物(房屋門牌編定為○○縣○○鄉○○村○○
  00號，下稱○○00號)為上訴人之父楊保民所興建之未保存登記
  建物，楊保民為該地上物原始所有權人。嗣楊保民於民國88年
  11月27日死亡，繼承人為上訴人(楊保民之長女)及梁緞妹等6
  人，均未拋棄繼承，故上訴人就系爭地上物具有所有權。詎系
  爭執行事件所憑據之執行名義(即另案判決)，僅以繼承人之一
  梁緞妹為被告起訴請求拆屋還地，並未將上訴人列為被告，系
  爭執行事件遽行對上訴人所有之系爭地上物實施強制執行，侵
  害上訴人之所有權，其對該執行標的有足以排除強制執行之權
  利，爰依強制執行法第15條規定提起第三人異議之訴。並於原
  審聲明：系爭執行事件就系爭地上物所為之強制執行程序應予
  撤銷。
被上訴人答辯略以：
㈠楊保民過世後，倘系爭地上物為其繼承人公同共有，則系爭地
  上物於89年3月間怎可能僅以梁緞妹名義辦理第一次房屋稅籍
  登記，並為系爭地上物近20年來的房屋稅納稅義務人。
㈡楊保民全體繼承人於88年12月23日簽立同意由梁緞妹繼承○○商
  號之書面協議，梁緞妹於89年至99年間擔任該商號營業負責人
  。被上訴人另案請求拆屋還地前，已多次行文通知，另案也爭
  訟將近2年，均未見上訴人曾出面主張任何權利。被上訴人於9
  7年間進行會勘時，係由梁緞妹出席，梁緞妹於106年間亦二度
  具狀向被上訴人向表示其於系爭地上物設籍營業已逾50年等旨
  。依上可證，梁緞妹乃系爭地上物唯一事實上處分權人，上訴
  人對系爭地上物無任何可排除系爭執行事件之權利等語。並於
  原審答辯：上訴人之訴駁回。
原審駁回上訴人之訴，上訴人不服提起上訴，於本院聲明：原
  判決廢棄；請判准如其原審聲明。被上訴人則答辯：上訴駁回
  。
兩造爭執及不爭執事項(見本院卷第111頁至第113頁)
甲、不爭執事項
㈠系爭土地為被上訴人管理之國有地，被上訴人前以梁緞妹、黃
  郁萍為被告，起訴請求拆除系爭地上物，及給付相當於租金之
  不當得利。經另案判決認定系爭地上物之事實上處分權人為梁
  緞妹，黃郁萍則無系爭地上物之事實上處分權，僅係於系爭地
  上物內經營○○商號(統一編號：00000000)之人，因此判命梁緞
  妹應拆除系爭地上物並將所占有之土地返還予被上訴人，梁緞
  妹與黃郁萍並應就相當於租金之不當得利，負不真正連帶給付
  責任。嗣梁緞妹不服提起上訴，業經花蓮地院以108年度簡上
  字第22號判決駁回上訴確定(下稱另案確定判決)。
㈡被上訴人以另案確定判決為執行名義，向花蓮地院聲請對梁緞
  妹強制執行，請求梁緞妹應將系爭地上物全部清除，並將前開
  占用之土地騰空返還予被上訴人，經花蓮地院以系爭執行事件
  受理在案。上訴人於109年7月28日提起本案訴訟，並向花蓮地
  院聲請停止強制執行獲准，系爭執行事件現尚未終結。
㈢楊保民為上訴人之父、梁緞妹之配偶，於88年11月27日死亡後
  ，上訴人與梁緞妹等6人為楊保民之全體繼承人，均未辦理遺
  產繼承登記，亦均未拋棄繼承（原審卷第23頁至第24頁、第11
  5、133頁、第139頁至第151頁）。
㈣○○商號之商業登記為楊保民所申設，營業登記處所為○○縣○○鄉○
  ○村○○00號(下稱○○00號)，梁緞妹於88年12月23日經楊保民全
  體繼承人同意，繼承成為該商號營利事業登記負責人，梁緞妹
  再於99年10月間轉讓予黃郁萍，改由黃郁萍擔任登記負責人並
  實際經營。
㈤○○商號現況營業處所範圍即為系爭地上物面積，其中包括○○00
  號房屋。
㈥○○00號房屋為未保存登記之建物，共有3筆房屋稅籍，資料如下
  （原審卷第87頁、第99頁，本院卷第135頁至第136頁）：
⒈房屋稅籍編號00000000000號部分：
　53年1月設立稅籍，納稅義務人為行政院國軍退除役官兵輔導
  委員會花蓮縣榮民服務處(下稱花蓮榮民服務處)(持分1/1)，
  迄今未再移轉。
⒉房屋稅籍編號00000000000號部分：
　73年7月設立稅籍，納稅義務人為行政院國軍退除役官兵輔導
  委員會花蓮農場(下稱花蓮農場)(持分1/1)，迄今未再移轉。
⒊房屋稅籍編號00000000000號部分：
  89年3月設立稅籍，納稅義務人為梁緞妹(持分1/1)，迄今未再
  移轉。課稅總面積為31.20平方公尺。
㈦○○00號房屋為未保存登記之建物，房屋稅籍資料如下（調取之
  花蓮地院107年度花簡字第198號卷《下稱另案花簡卷》二第88頁
  ）：
⒈房屋稅籍編號為00000000000號，納稅義務人為中華電信股份
　有限公司，持分比率：全部。
⒉課稅總面積為95.5平方公尺。
⒊起課年月：72年7月。
㈧楊保民之繼承人除梁緞妹、黃郁萍設籍於○○00號外，其餘
  繼承人皆未曾設籍於○○00號。
㈨梁緞妹於97年8月28日在花蓮縣政府、被上訴人及地上物所有三
  方辦理公有土地地上物查估會勘時，於出席簽到簿之「地上物
  所有人」欄位中親筆簽名。
㈩梁緞妹分別於106年8月14日及106年10月26日向被上訴人提出陳
  述書，並於內文中言明「陳述人梁緞妹於該處設籍營業，已逾
  50年」、「來函請陳述人梁緞妹排除占用，實有未妥，更將使
  陳述人梁緞妹之生計無著」、「本人年紀已經老邁，完全依賴
  該建物營業維生及有安頓之處，貴處如未有任何合理補償即予
  拆除，勢將導致本人流落街頭無處為家」等語。
兩造對於卷附證據之形式上真正均不爭執，並皆同意引用另案
  卷內資料。
乙、兩造爭執之事項：
㈠上訴人主張系爭地上物全由楊保民生前所單獨建造，有無理由
  ？
㈡如系爭地上物全由楊保民生前所單獨建造，則：
⒈楊保民之繼承人就系爭地上物是否已達成分割協議？
⒉上訴人現在是否為系爭地上物之公同共有人？
本院之判斷
㈠按當事人主張有利於己之事實者，就其事實有舉證之責任。民
  事訴訟法第277條前段定有明文。民事訴訟如係由原告主張權
  利者，應先由原告負舉證之責，若原告先不能舉證，以證實自
  己主張之事實為真實，則被告就其抗辯事實即令不能舉證，亦
  應駁回原告之請求。其次，「第三人就執行標的物有足以排除
  強制執行之權利者，得於強制執行程序終結前，向執行法院對
  債權人提起異議之訴。如債務人亦否認其權利時，並得以債務
  人為被告」，強制執行法第15條定有明文。「所謂就執行標的
  物有足以排除強制執行之權利者，係指對於執行標的物有所有
  權、典權、留置權、質權存在情形之一者而言。占有，依民法
  第940條之規定，不過對於物有事實上管領之力，自不包含在
  內」（最高法院44年台上字第721號裁判意旨參照）。又未辦
  理建物第一次所有權登記以前，房屋所有權屬於出資興建之原
  始建築人。而受讓未辦理所有權第一次登記之建物，受讓人因
  該建物不能為所有權移轉登記，僅能取得事實上處分權，而該
  事實上處分權，具占有、使用、收益、事實上處分及交易等支
  配權能（最高法院96年度台上字第2772號、106年度台上字第1
  87號裁判要旨參照）。而未辦保存登記房屋，出資興建即原始
  取得所有權之人並未就該屋辦理所有權登記，既無登記之公示
  資料可憑認定該屋所有權人或其後受讓該屋事實上處分權之人
  為何人，仍應依實體法之相關法規予以認定，及就房屋占有情
  形、戶籍設定、房屋稅籍登記及其他足以表彰權利之各類書證
  等客觀事實為據予以判斷。
㈡上訴人主張系爭地上物為未辦保存登記房屋，楊保民為原始建
  築人，楊保民去世後，由上訴人繼承所有權等語，為被上訴人
  所否認，依據前述說明，上訴人應就其主張楊保民為系爭地上
  物出資興建者即原始取得所有權之人等有利於己之事實舉證證
  明，本院始得信為真實。上訴人就此，於原審僅提出戶籍謄本
  、楊保民除戶謄本、花蓮縣警察局新城分局天祥派出所取締縣
  民新違章建築通知單(下稱系爭取締通知單)、花蓮縣政府建設
  局新違章建築審查通知書為憑(下稱系爭違章通知書，原審卷
  第23頁至第29頁)，另於本院引用行政院農業委員會林務局農
  林航空測量所110年11月2日農測供字第1109100795號函覆(本
  院卷第145頁)之「86年7月22日」、「87年7月16日」航照圖2
  張(下稱系爭航照圖，外放)為據(本院卷第163頁至第165頁)。
㈢經查：
⒈上訴人提出之戶籍謄本顯示，其設籍於○○市○○街，從未曾設籍
  於系爭地上物門牌號碼○○00號；楊保民之除戶謄本僅顯示其為
  上訴人之父，於88年11月27日死亡；以上證據與楊保民是否為
  系爭地上物原始建築人，並無關聯。
⒉再觀之上訴人提出之系爭取締通知單、違章通知書，其上日期
  為「64年7月3日」，記載違建人姓名楊保民，違章地點在○○00
  號之後有木造鐵皮、1層、坪數4坪之違章建築(原審卷第27頁
  至第29頁)。顯見系爭取締通知單、違章通知書，僅能證明○○0
  0號建物「後方」曾於64年間因有違章建築而遭取締及審查通
  知，均不能作為楊保民對系爭地上物為原始取得所有權之證明
  。況且，系爭地上物面積達219.69平方公尺，合約66坪，為上
  開違章建築通知單所載違章建築面積16倍之多，日期相隔數十
  年，外觀亦與系爭取締通知單上繪製之簡圖大相逕庭，此觀系
  爭取締通知單與另案現場勘驗照片自明(原審卷第27頁，另案
  花簡卷一第62頁至第67頁)，則系爭取締通知單、違章通知書
  所載違章標的，與系爭地上物是否具有關聯，顯屬有疑，則上
  訴人以此主張系爭地上物為楊保民所原始興建，並非可採。
⒊○○商號雖係楊保民所申設(見不爭執事項㈤)，惟其於71年3月間
  申請商業登記之營業地址為○○00號，該址為向他人所承租，有
  商業登記資料可參(另案花簡卷二第5頁至第11頁反面)，非但
  與系爭地上物所在之○○00號並非相同，更可推證系爭取締通知
  單所指違章於64年間遭舉發後，應已拆除，楊保民方另租他處
  營業，自無從以楊保民申設○○商號之事，證明系爭地上物為其
  原始興建。
⒋系爭地上物現雖經營○○商號(見不爭執事項㈤)，惟○○00號於53年
  1月已有花蓮榮民服務處設立房屋稅籍，於73年3月復有花蓮農
  場設立稅籍(見不爭執事項㈥)，足知○○00號於○○商號申設前，
  已有未保存登記建物。又因花蓮榮民服務處及花蓮農場之稅籍
  申設原始資料，因逾檔案保存期限業已銷燬，有花蓮縣地方稅
  務局110年10月28日花稅財字第1100015642號函可參(本院卷第
  135頁至第136頁)，則上開稅籍申設標的與系爭地上物關聯性
  為何，即非明確。○○00號既早有上開房屋稅設籍之建物存在，
  亦無證據證明滅失，故楊保民在世時縱有於○○00號經營商號，
  惟商號所在之建物，究係自建、占用(含無權及受讓)原來建物
  再予增擴修建，俱屬可能。而上訴人就上開花蓮榮民服務處、
  花蓮農場於○○00號設立房屋稅籍之原來建物，與系爭地上物之
  關聯性為何、二者於結構上是否屬同一建物、○○商號何時從原
  營業地址○○00號遷至○○00號、是否占用原○○00號未保存登記建
  物、之後增建修補是否依附於原建物，抑或具有構造及使用上
  獨立性等節，全未舉證，則系爭地上物為楊保民占用他人建物
  及依附於原建物增建修補之可能性即無法排除，從而，上訴人
  逕為系爭地上物原始建築人係楊保民之主張，即難信實。況：
  ⑴關於○○00號房屋中即不爭執事項㈥⒈⒉部分，如果係楊保民出資
  興建，為何納稅義務人會登記為花蓮榮民服務處及花蓮農場？
  為何屬公部門的花蓮榮民服務處及花蓮農場願登記為納稅義務
  人，為楊保民繳納房屋稅等稅捐？如此豈不是有「圖利」之疑
  ？⑵參以，從楊保民於71年3月間申請設商業登記處，係在○○00
  號，而非00號，且00號、00號係分屬不同房屋、坐落位置亦不
  同乙節來看(花簡卷二第5頁至第11頁，本院卷第141頁)，應更
  足認○○00號房屋中即不爭執事項㈥⒈⒉部分，應非楊保民興建所
  有，否則他為何不直接於○○00號處申請設商業登記處，反而要
  另承租他處?
⒌上訴人引用之系爭航照圖係86年、87年間所拍攝，至多僅得證
  明系爭地上物於楊保民在世時有擴建之情事，仍無法釐清原始
  建築人為何人。況且，被上訴人另案起訴前所進行之協商程序
  ，梁緞妹先於97年會勘時出席，復具狀自承經營○○商號逾50年
  (見不爭執事項㈨、㈩)，顯見梁緞妹多年來乃○○商號實際經營者
  ，同具有出資興建、擴建系爭地上物之能力，益證○○商號之申
  設資料與系爭航照圖俱無法證據系爭地上物為楊保民原始出資
  興建，應屬明悉。
⒍參以梁緞妹於89年3月間申設○○00號房屋稅籍時，楊保民已經死
  亡(見不爭執事項㈢、㈥3)，已難認梁緞妹申設稅籍之房屋必為
  楊保民所興建。況梁緞妹申設房屋稅籍之面積僅31.2平方公尺
  ，亦與系爭地上物面積219.69平方公尺相差甚多，益見系爭地
  上物之興建，與楊保民之關係實屬淡薄。
⒎系爭地上物原始建築人究為何人既陷於不明，依舉證責任分配
  法則，應認上訴人未盡舉證之責而需承擔敗訴風險。上訴人所
  舉證據既不足以證明系爭地上物原始建築人為楊保民，即難認
  楊保民取得系爭地上物之所有權，充其量僅能取得事實上處分
  權，縱由上訴人繼承，依首揭說明，上訴人仍不得以此繼承取
  得之事實上處分權排除系爭執行事件之效力。
⒏此外，上訴人復未提出楊保民為系爭地上物原始取得所有權人
  之其他證明以實其說，其主張既無法舉證證明，自難信其主張
  為真實。則上訴人主張楊保民為系爭地上物原始取得所有權之
  人，其因繼承而為系爭地上物公同共有權人等情，難信為真實
  。又上訴人既無法證明楊保民為系爭地上物原始建築人，則上
  列爭點㈡即毋需再予論述，併此敘明。
綜上所述，上訴人本於系爭地上物公同共有人之地位，請求撤
  銷系爭執行事件程序，為無理由，應予駁回。原審判決上訴人
  敗訴，於法並無不合。上訴意旨指摘原判決不當，求予廢棄改
  判，為無理由，應予駁回。
本件事證已臻明確，兩造其餘攻擊防禦方法或證據，核與判決
  結果不生影響，爰不逐一論列，附此敘明。
據上論結，本件上訴人之上訴為無理由，因此判決如主文。
中　　華　　民　　國　　111 　年　　4 　　月　　28　　日
　　　　　　　　　民事庭審判長法　官  林信旭
　　　　　　　　　　　　　　  法　官  劉雪惠
　　　　　　　　　　　　　　　法　官  廖曉萍
以上正本係照原本作成。
本件不得上訴。　　　　　　　　　　　　　　　
中　　華　　民　　國　　111 　年　　4 　　月　　28　　日
                              書記官  廖子絜